臺灣新北地方法院民事判決
111年度訴字第25號
原      告  蔡文慧  
訴訟代理人  江百易律師
被      告  洪雅各  

訴訟代理人  歐陽弘律師
複  代理人  陳子芃律師
上列當事人間請求清償借款等事件，經本院於民國111年6月23日
言詞辯論終結，判決如下：
    主  文
原告之訴及假執行之聲請均駁回。
訴訟費用由原告負擔。
    事實及理由
壹、程序事項：
一、按不變更訴訟標的，而補充或更正事實上或法律上之陳述者
    ，非為訴之變更或追加，民事訴訟法第256條定有明文。查
    ，本件原告起訴時，訴之聲明原為：「一、被告應於繼承被
    繼承人洪明智之遺產範圍內，連帶給付原告新臺幣（下同）
    2,509,000元，及自起訴狀繕本送達之翌日起至清償日止，
    按年息百分之5計算之利息。二、原告願供擔保，請准為假
    執行宣告。」等語（見本院卷第11頁）。嗣於本院民國111
    年3月17日言詞辯論期日，更正訴之聲明為：「一、被告應
    於繼承被繼承人洪明智之遺產範圍內，給付原告2,509,000
    元，及自起訴狀繕本送達之翌日起至清償日止，按年息百分
    之5計算之利息。二、原告願供擔保請准假執行。」等語（
    見本院卷第147至148頁）。核原告所為上開聲明之變更，係
    屬不變更訴訟標的而補充或更正法律上之陳述，非屬訴之變
    更或追加，合先敘明。
二、按原告於判決確定前，得撤回訴之全部或一部。但被告已為
    本案之言詞辯論者，應得其同意；訴之撤回應以書狀為之。
    但於期日，得以言詞向法院或受命法官為之；訴之撤回，被
    告於期日到場，未為同意與否之表示者，自該期日起；其未
    於期日到場或係以書狀撤回者，自前項筆錄或撤回書狀送達
    之日起，10日內未提出異議者，視為同意撤回，民事訴訟法
    第262 條第1 項、第2 項、第4 項分別定有明文。查，本件
    原告於111年3月17日言詞辯論期日當庭撤回對被告洪帟瑨及
    洪雅民之訴（見本院卷第147頁），因上開被告尚未為本案
    之言詞辯論，揆諸前開規定，自毋庸經其同意，是原告撤回
    對此部分被告之訴，即屬適法，應予准許。
貳、實體事項：
一、原告主張：緣被繼承人洪明智為原告之前夫，雙方於離婚後
    因洪明智不幸罹患癌症，原告仍常至洪明智位於板橋區光武
    街之住處（真實住址詳卷）照顧及關心洪明智。被繼承人洪
    明智名下雖有該住處之房地所有權，但無現金，故其常向原
    告借款，除於105年9月7日要求原告匯款475,000元給匯豐汽
    車股份有限公司（下稱匯豐公司）外，後續又向原告支借多
    筆款項，大部分係為治療癌症使用，原告先後借款如附表所
    示之金額共計2,509,000元予洪明智。詎料，被繼承人洪明
    智於110年5月19日不幸往生，原告向洪明智之繼承人要求清
    償上開借款遭拒，原告即以起訴狀繕本送達被告為催告之意
    思表示，請求被告返還如附表之借款。退步言之，如鈞院認
    原告與洪明智間之借款關係不成立，原告主張如附表所示之
    2,509,000元，均屬於洪明智之不當得利，被告仍應返還予
    原告。爰依清償借款、不當得利及繼承之法律關係，提起本
    訴，並聲明，如前開程序事項中變更後之聲明。
二、被告則以：原告所附之證據，僅顯示金錢流動之事實，然金
    錢流動之法律上原因萬端，亦可能為買賣、贈與等，原告並
    未針對其與洪明智間有借貸意思互相表示合致及本於借貸之
    意思而移轉金錢於他方為任何舉證，則單憑匯款憑證之存在
    ，實無從認雙方間有消費借貸關係之存在，故原告之請求顯
    無理由。原告亦未就該附表之給付欠缺目的而無法律上原因
    一事為任何說明，更未提出任何證據以資佐證，僅泛稱上述
    款項均屬洪明智之不當得利，應返還原告云云，實非可採等
    語，資為抗辯。並聲明：㈠原告之訴及假執行之聲請均駁回
    。㈡如受不利判決，被告願供擔保，請准宣告免為假執行。
三、不爭執事項（見本院卷第188頁）：
    被繼承人洪明智於110 年5 月19日去世，其繼承人原有被告
    洪雅各、洪帟瑨、洪雅民，但洪帟瑨、洪雅民均已拋棄繼承
    。
四、本院之判斷：
　　㈠原告依其與被繼承人洪明智間之消費借貸法律關係，請求
      被告於繼承被繼承人洪明智之遺產範圍內，給付原告2,50
      9,000元，有無理由？
　　⒈按當事人主張有利於己之事實，就其事實有舉證之責任，
      民事訴訟法第277條前段定有明文，是民事訴訟如係由原
      告主張權利者，應先由原告負舉證之責，若原告先不能舉
      證，以證實自己主張之事實為真實，則被告就其抗辯事實
      即令不能舉證，或其所舉證據尚有疵累，亦應駁回原告之
      請求（最高法院17年上字第917號判決意旨參照）。次按
      稱消費借貸者，於當事人間必本於借貸之意思合致，而有
      移轉金錢或其他代替物之所有權於他方之行為，始得當之
      。是以消費借貸，因交付金錢之原因多端，除有金錢之交
      付外，尚須本於借貸之意思而為交付，方克成立。倘當事
      人主張與他方有消費借貸關係存在者，自應就該借貸意思
      互相表示合致及借款業已交付之事實，均負舉證之責任，
      其僅證明有金錢之交付，未能證明借貸意思表示合致者，
      或僅證明借貸意思合致，而未能證明金錢交付者，均不能
      認為有該借貸關係存在（最高法院98年度台上字第1045號
      判決意旨參照）。
　　⒉經查，原告主張被繼承人洪明智向其借貸如附表所示之款
      項云云，並舉如附表所示之匯款單據為證（見本院卷第19
      至63頁），然為被告所否認，並以前詞置辯。且匯款原因
      多端，並非必以借款為交付之原因，揆諸前開條文及判決
      意旨，自應由原告就其與被繼承人洪明智間就系爭款項有
      消費借貸意思互相表示合致之事實，負舉證責任。而原告
      就其與被繼承人洪明智間就如附表所示之款項有無消費借
      貸合意乙節，雖提出被繼承人洪明智所有之板橋區光武街
      建物所有權狀為證，主張被繼承人洪明智生前將該建物之
      所有權狀交予原告，以供擔保其向原告之借款所用，然所
      有權人交付不動產所有權狀之原因甚夥，難以交付不動產
      所有權狀之行為係為擔保被繼承人洪明智將來之還款，更
      遑論用以推論兩造間之消費借貸契約合意。此外，原告迄
      未能提出其他證據以實其說，其主張兩造間有消費借貸關
      係，請求被告返還如附表所示款項本息，洵非有據。
　　㈡原告依不當得利法律關係，請求被告於繼承被繼承人洪明
      智之遺產範圍內，給付原告2,509,000元，有無理由？
　　　⒈再按主張不當得利請求權存在之當事人，對於不當得利
        請求權之成立要件應負舉證責任，即應證明他方係無法
        律上之原因而受利益，致其受有損害。如受利益人係因
        給付而得利時，所謂無法律上之原因，係指給付欠缺給
        付之目的，故主張該項不當得利請求權存在之當事人，
        自應舉證證明該給付欠缺給付之目的。當事人既備位主
        張對造受領其交付之系爭款項係構成不當得利，自應舉
        證證明其給付係欠缺給付之目的；如當事人不能證明其
        先位主張係基於消費借貸關係而交付款項，充其量亦僅
        能認該特定之法律關係不存在，尚非得因此即得推論其
        給付欠缺給付之目的（最高法院97年度台上字第332號
        判決意旨參照）。是基於給付而受利益之給付型不當得
        利，所謂「無法律上之原因」，係指受益人之得利欠缺
        「財貨變動之基礎權利及法律關係」之給付目的而言，
        依舉證責任分配原則，應由主張該不當得利返還請求權
        存在之人即原告，舉證證明其給付欠缺給付目的；如受
        領給付之原因不明，其不利益自應歸於主張不當得利請
        求權存在之人，始符舉證責任分配之原則（最高法院10
        7年度台上字第440號判決、107年度台上字第1007號裁
        定意旨參照）。
　　　⒉經查，原告主張被繼承人洪明智已受領如附表所示之款
        項之利益，且不具有法律上原因，得依不當得利法律關
        係請求返還，自應由原告舉證其給付上開款項予被告係
        欠缺給付目的，惟原告迄言詞辯論終結前，並未提出任
        何證據以實其說，揆諸前開判決意旨，原告既未能舉證
        證明被告受領系爭款項屬無法律上原因，則原告依據不
        當得利之法律關係，請求被告返還系爭款項，亦無理由
        。
五、從而，原告依消費借貸、不當得利之規定，請求被告應於繼
    承被繼承人洪明智之遺產範圍內，給付原告2,509,000元，
    及自起訴狀繕本送達之翌日起至清償日止，按年息百分之5
    計算之利息，為無理由，應予駁回。而其假執行宣告之聲請
    亦失所附麗，應併予駁回。
六、本件事證已臻明確，兩造其餘之攻擊防禦方法及所提之證據
    ，經本院審酌後，認與判決結果不生影響，爰毋庸一一論述
    ，併此敘明。
七、據上論結，本件原告之訴為無理由，依民事訴訟法第78條，
    判決如主文。
中    華    民    國    111    年    7    月    14    日
                  民事第三庭    法  官  許珮育
以上正本係照原本作成。
如對本判決上訴，須於判決送達後20日內向本院提出上訴狀。如
委任律師提起上訴者，應一併繳納上訴審裁判費。
中    華    民    國    111    年    7    月    15    日
                                書記官  楊佩宣
　　　　　　　　　　　　　　　　
附表（即起訴狀附表一）：　　　　　　　　　　　　　　　　
編號 日期（民國） 金額（新臺幣） 給付方式 備註 1 103/6/9 100,000 由原告匯至洪明智郵局00000000000000號帳戶 原證1-1 2 103/9/5 344,000 同上 原證1-2 3 103/12/24 120,000 同上 原證1-3 4 104/10/28 30,000 同上 原證1-4 5 104/12/23 60,000 同上 原證1-5 6 105/1/20 60,000 由原告自郵局匯款至洪明智大眾銀行內湖分行000000000000號帳戶 原證1-6 7 105/2/24 150,000 同上 原證1-7 8 105/4/27 40,000 同上 原證1-8 9 105/6/3 40,000 同上 原證1-9 10 105/6/29 110,000 同上 原證1-10 11 105/9/7 475,000 由原告直接匯款給車商匯豐汽車股份有限公司之華南銀行城東分行帳戶內 原證1-11 12 105/11/9 40,000 由原告自郵局匯款至洪明智大眾銀行內湖分行000000000000號帳戶 原證1-12 13 106/6/7 60,000 同上 原證1-13 14 107/2/7 20,000 大眾銀行遭元大銀行合併，故改為元大銀行瑞光分行之同帳號帳戶 原證1-14 15 107/3/7 40,000 同上 原證1-15 16 107/6/8 60,000 同上 原證1-16 17 108/2/13 60,000 同上 原證1-17 18 108/7/3 60,000 同上 原證1-18 19 109/1/8 60,000 同上 原證1-19 20 109/7/3 60,000 同上 原證1-20 21 110/1/7 60,000 同上 原證1-21 22 110/1/12 40,000 同上 原證1-22 23 110/5/14 190,000 同上 原證1-23 24 不明 40,000 洪明智標靶治療費用，由原告直接向醫院付款  25 不明 190,000 同上   共計 2,509,000元